最高法院刑事判決　　　　　　　一○○年度台上字第七○二號
上　訴　人　王竣彥
上列上訴人因妨害性自主案件，不服台灣高等法院高雄分院中華
民國九十九年十一月十一日第二審更審判決（九十九年度重上更
(三)字第八八號，起訴案號：台灣高雄地方法院檢察署九十二年度
偵字第八０六二號），提起上訴，本院判決如下：
    主  文
原判決撤銷，發回台灣高等法院高雄分院。
    理  由
本件原判決認定上訴人王竣彥有其事實欄所載犯行，因而撤銷第
一審之科刑判決，改判仍論處上訴人對於未滿十四歲之女子（兒
童）以強暴而為猥褻之行為罪刑，固非無見。
惟查：(一)、被告以外之人於檢察事務官、司法警察官或司法警察
調查中所為之陳述，基於實體發現真實之訴訟目的，依刑事訴訟
法第一百五十九條之二規定，如與審判中之陳述不符時，經比較
結果，其先前之陳述，相對「具有較可信之特別情況」，且為證
明犯罪事實存否所「必要」者，亦例外地賦予證據能力。所謂「
具有較可信之特別情況」，係屬於證據能力之要件，法院應比較
其前後陳述時之外在環境及情況，據以判斷該傳聞證據是否特別
可信之情況而例外具有證據能力，並非對其陳述內容之證明力如
何加以論斷，二者之層次有別，不容混淆。本件原判決以證人即
被害人女童林００（姓名年籍詳卷）於審判外之警詢及偵查中之
陳述雖與審判中不符，然女童林００於警詢及偵查中之陳述，不
可能蓄意編織掩飾，亦無權衡雙方之利害而為偏頗之陳述，且確
與事後警員人贓俱獲上訴人各情完全相符，應具較可信之特別情
況，且為證明上訴人之犯罪事實之存否所必要等由，而認定女童
林００於警詢及偵查中之陳述有證據能力（見原判決第三頁第十
七至二十三行）。然女童林００於警詢之陳述是否「蓄意編織掩
飾」，及與「事後警員人贓俱獲上訴人各情」是否完全相符，係
就證據證明力所為之判斷，並非以其前後陳述時之外在環境及情
況為證據適格性之比較，原判決此部分說明已有未合。又卷附女
童林００之第一次警詢筆錄共有二份，一份製作完成之時間係民
國○○○年○月○○日十九時三十分許（該份係傳真文件，何時
開始製作筆錄之部分傳送未齊，故無從得知〈見他字第二０七九
號卷第一頁〉。下稱前份警詢筆錄）；另一份則從同日十八時二
十分許開始製作，於同日二十一時四十分許製作完成（見他字第
二０七九號卷第三頁、警卷第四頁。下稱後份警詢筆錄）。且女
童林００就該名騎乘機車之歹徒，如何對其為強制猥褻行為之過
程，其於前份警詢筆錄係指稱：剛開始歹徒騎得很快，當他一停
在路邊之後，就用左手摀住伊的嘴巴，還脫下伊的褲子，用手伸
進伊的褲子前面，先摸伊的屁股（意思為女性陰部），再伸進伊
尿尿的地方，伊感覺很痛，然後他就拉開他的褲子拉鍊，把他的
鳥鳥拿出來，就用手摸他的鳥鳥等語；於後份警詢筆錄則稱：歹
徒剛開始騎得很快，不停地騎車，之後就騎得比較慢，歹徒就用
左手摀住伊嘴巴，用手伸進伊褲子前面，先摸伊的屁股（意思為
女性陰部），再摸進伊尿尿的地方，他沒有拉開自己褲子的拉鍊
也沒有脫褲子，伊沒有看到他的鳥鳥等語。本件警方何以於女童
林００之前份警詢筆錄尚未製作完成時，即另行製作後份警詢筆
錄，而前、後二份警詢筆錄就女童林００指述該歹徒如何為強制
猥褻之記載何以不盡相符。另前份警詢筆錄末「被談話人父親」
、「被談話人」、「社工人員」及「談話人」等署名欄，何以無
該等人員之簽名；而後份警詢筆錄部分，其詢問人載為「王○○
」，何以筆錄末並無「王○○」之簽名，而卻以電腦繕打「檢察
官之名字」。原審就上開部分未予說明、釐清，遽認女童林００
之警詢筆錄較審判中所為之陳述具有可信之特別情況，而認女童
林００之警詢筆錄有證據能力，並以之為上訴人之論罪基礎（見
原判決第六頁理由欄貳、二之(一)部分），亦有調查未盡及理由不
備之違背法令。再者，女童林００之偵查筆錄係由檢察官親自訊
問，而非檢察事務官，此有偵查筆錄在卷可查（見偵字第八０六
二號卷第二十七至三十、五十一至五十二頁）。是女童林００於
偵查中向檢察官所為之陳述是否有證據能力，應依刑事訴訟法第
一百五十九條之一第二項之規定判斷之。原判決依同法第一百五
十九條之二規定認定女童林００於偵查中所為之陳述有證據能力
，亦有適用法則不當之違法。(二)、犯強制猥褻罪而剝奪被害人之
行動自由時，是否於強制猥褻罪外另成立妨害自由罪，須就犯罪
行為實行經過之全部情形加以觀察，除該妨害自由之行為已可認
為強制猥褻行為之著手開始，應成立單一之強制猥褻罪外，應認
另涉犯妨害自由罪。又有罪之判決書須將認定之犯罪事實詳記於
事實欄，然後於理由內逐一說明其憑以認定之證據，使事實與理
由兩相一致，方為合法。倘事實欄已有及，而理由內未加說明
，是為理由不備，理由已加說明，而事實欄無此記載，則理由失
其依據，均足以構成撤銷之原因。依原判決事實欄記載上訴人竟
萌對於未滿十四歲之女童為強制猥褻之犯意，將機車駛近女童林
００，強行將女童林００抱上機車，不顧其哭鬧而令其站立於機
車腳踏板處，旋即沿○○市○○街往○○路方向行駛，上訴人於
機車行進間，並將手伸入女童林００內褲撫摸其下體，以此強暴
方法而為猥褻行為等情（見原判決第一頁倒數第六至一行）。倘
若無訛，上訴人於強抱女童林００上機車而妨害其自由時，並未
對女童林００為強制猥褻之行為，嗣於機車行進中始為強制猥褻
之行為。揆諸上開說明，該妨害自由之行為似難認係強制猥褻行
為之著手開始。原判決認強制猥褻罪本質即含有妨害自由之成份
在內，衡諸上訴人本意既在強行將女童林００抱上機車後加以猥
褻，且知悉有人追逐後，便將女童林００放至路旁，自無庸另論
以妨害自由罪等情（見原判決第十三頁第六至九行），其法律適
用是否允當，即非無再予斟酌之餘地。又原判決理由欄說明依上
訴人居住於該處（即○○市○○區○○街○○○巷○○○號九樓
）之時間觀之，上訴人對於住處附近之環境，應十分熟悉，則上
訴人顯有可能於當天（○○○年○月二十三日）下午二時十分之
後至「二時二十三分許」期間，將女童林００抱上機車猥褻，再
於前址（○○市○○區○○街○○○巷附近農地）抱下機車等由
（見原判決第九頁第三至六行）。乃事實欄卻疏未記載上訴人究
於何時點在上開○○○巷附近農地，將女童林００抱下機車（見
原判決第二頁第五至六行）。該時間點攸關上訴人犯妨害自由罪
時間之認定，及上訴人所辯其當時不在場等情（蓋依卷附林○○
持用0000000000號之行動電話通聯紀錄所示〈見偵字第八０六二
號卷第四十頁〉，上訴人於當日「下午二時三十三分二十三秒」
與友人林○○曾有電話通聯），是否可採，原判決事實欄漏未載
明，亦有未當。上訴意旨指摘原判決違法，尚非全無理由，應認
仍有發回更審之原因。
據上論結，應依刑事訴訟法第三百九十七條、第四百零一條，判
決如主文。
中    華    民    國  一○○  年    二    月   十七   日
                      最高法院刑事第十一庭
                          審判長法官  賴  忠  星  
                                法官  呂  丹  玉  
                                法官  吳      燦  
                                法官  蔡  名  曜  
                                法官  葉  麗  霞  
本件正本證明與原本無異
                                      書  記  官  
中    華    民    國  一○○  年    二    月  二十二  日
                                                      Ｅ